【裁判字號】    89,自,4
【裁判日期】    901031
【裁判案由】    詐欺
【裁判全文】
臺灣桃園地方法院刑事判決                              八十九年度自字第四號
    自  訴  人  甲○○
    自訴代理人  郭嵩山律師
                郭育慧律師
    被      告  乙○○
右列被告因詐欺案件，經自訴人提起自訴，及臺灣桃園地方法院檢察署檢察官移送併
案審理（八十九年度偵字第六三三六號），本院判決如左：
    主  文
乙○○無罪。
    理  由
一、自訴意旨略以：被告乙○○於民國八十八年三月間，以共同投資購買鶯歌鎮○○
    段大湖小段四六三之十五地號等筆土地（下稱系爭土地）為由，向自訴人甲○○
    詐取新台幣（下同）三千萬元，自訴人不疑有詐，乃分於八十八年三月十六、十
    七、十八日前後三日各匯款五百萬元、一千五百萬元及一千萬元予被告，為此被
    告簽交自訴人八十八年三月十八日認證書乙紙，自訴人發現被告詐欺之實情以後
    ，被告除歸還一千一百八十萬元外，就其餘部分，則任催不還，因認被告涉有刑
    法第三百三十九條第一項之詐欺取財罪嫌。
二、按犯罪事實應依證據認定之，無證據不得推定其犯罪事實。不能證明被告犯罪者
    ，應諭知無罪之判決。且按認定不利於被告之事實，須依積極證據，茍積極證據
    不足為不利於被告事實之認定時，即應為有利於被告之認定，更不必有何有利之
    證據，故證據是否真實尚欠明顯，自難以擬制推測之方法，為其判斷之基礎。刑
    事訴訟法第一百五十四條、第三百零一條第一項及最高法院三十年上字第八一六
    號分別定有明文及著有判例；次按刑法第三百三十九條第一項詐欺罪之成立，須
    行為人主觀上出自為自己或第三人不法所有之意圖，及客觀上施用詐術使人將本
    人或第三人之物交付為其構成要件。而所謂以詐術使人交付財物，必須被詐欺人
    因其詐術而陷於錯誤，若其所用方法，不能認為詐術，亦不致使人陷於錯誤即與
    該罪之要件有間。又依積極証據足可証明行為人主觀上確有不法所有之意圖時，
    固得論以刑法第三百三十九條之詐欺罪相繩，惟行為人施詐時之意圖尚有存疑，
    且依調查證據之結果，復不足以認定行為人自始具有上述主觀犯罪構成要件，即
    不得遽以該罪論擬。至於民事債務當事人間未依債務本旨履行給付之情形，若非
    出於自始無意給付之詐欺行徑時，自不該當刑法第三百三十九第一項詐欺罪之構
    成要件。而刑事被告依法不負自證無罪之義務，故別無積極證據之情形下，自難
    以被告單純債務不履行狀態，推定被告自始即有不法所有之意圖而施行詐術。再
    以刑法上詐欺罪之立法意旨，係以禁止於經濟行為中使用不當之方法得利為規範
    目的，而經濟行為亦因其行為本質及類型，而於交易領域中有其特有之行為特性
    ，法律原則上固應保障交易主觀上之秩序，惟於具體案例中，亦應顧及行為人於
    交易之初交易雙方為交易行為時，是否有具體情事，足認其違背正當之經濟秩序
    ，而應予以制裁。否則，經濟行為本身原寓有不同程度之不確定性或交易風險，
    交易雙方本應自行估量其主、客觀情事及搜集相關資訊，以作為其判斷之參考。
    以借貸或民間金錢借貸互助會為例，交易之當事人本應自行考量對方之資格、能
    力、信用，及交易內容之投資報酬率、資金風險等等因素，除具上開違反詐欺罪
    之具體情事外，非謂當事人之一方有無法依約履行之情形，即應成立詐欺罪，否
 則刑事詐欺責任與民事債務不履行責任將失其分際，合先敘明。
三、訊據被告乙○○固坦承右揭邀集自訴人參與投資不動產，並自自訴人處取得資金
    共三千萬元之事實，惟堅決否認有詐欺取財之犯行，辯稱：伊確將自訴人出資之
    三千萬元投入伊與丁○○等人間之合作購地方案，伊並無使用任何詐術將自訴人
    之資金據為己有，顯無詐欺行為，純係因投資案受經營者能力及景氣影響而嚴重
    遲滯資金之回收及利潤之取得，既為投資自有盈虧之機會與風險，投資者自應有
    所理解，伊當然有誠意對自訴人承擔完全責任償付之，且已償還部分資金，伊並
    無詐欺自訴人之故意等語。
四、本件自訴意旨認被告涉有刑法第三百三十九條第一項之詐欺取財罪嫌，無非以卷
    附認證書、系爭土地登記謄本影本，及參以系爭土地迄今仍為第三人所有、被告
    就自訴人上開投資金額之一千八百二十萬元部分任催不還等情為自訴人提起本件
    自訴之依據。
五、自訴人甲○○雖於本院調查程序中一再指述被告有右揭詐欺取財犯行，然查：
    （一）自訴人甲○○於本院調查程序中陳稱：（問：是否知悉被告任何業？）我
          認識他嬸嬸，他嬸嬸說他在做市地重劃，他是桃園縣議會的主任秘書，但
   我並不知道他之前是否有投資土地的經驗，只是當時他有帶我去看土地說
          他土地已買好了，就缺我這參仟萬的金額，他說土地準備蓋房子，至於他
          跟何人合作，要實際投資之投資案的具體情形，我也不知道，當時他也沒
          有提供所有權的證明文件給我看，但他嬸嬸叔叔住我家隔壁，人很老實，
          所以我想應該沒問題，且我想是投資土地，我對投資土地也很有興趣，之
          前我與他並沒有金錢往來；（問：為何投資參仟萬？）他嬸嬸都說他很厲
          害，我相信他嬸嬸才投資的等語（本院八十九年十二月二十日訊問筆錄）
          ，足見被告所辯各情並非全然無據。
    （二）又證人丁○○於本院調查程序中結證稱：伊與被告合作投資鶯歌鎮○○段
          大湖小段四六三之十五地號等筆土地，原約定投資金額六千多萬元，後來
          在結算時，被告只交給伊四千三百萬元左右，是陸陸續續從八十八年三月
          間開始匯款，最後一天是三月二十日；伊後來得知被告匯之錢係別人匯的
          ；但現工程因有困難暫停中等語（見本院九十年三月二十一日訊問筆錄）
          ，並提出被告與證人丁○○等所簽訂之「鶯桃路案投資方式」乙紙為憑，
          ，而證人丁○○確有進行系爭土地之投資計劃，亦有丁○○與系爭土地地
          主於八十八年一月十七日所簽訂之「不動產買賣契約書」在卷足參，是被
          告確有投資系爭土地，並將自訴人所交付投資之款項三千萬元，依被告與
          證人丁○○之合作約定交付予證人丁○○，而後來系爭土地之合作投資計
          劃因故暫停無法如期進行等節尚堪認定，據之，足認被告於收受自訴人所
          交付之上開投資款項三千萬元後，確依約定將之投資於系爭土地，即被告
          依其與證人丁○○之合作約定，將該三千萬元交付予證人丁○○，並未另
          挪作他用或虛構投資系爭土地之事，後來雖因系爭土地之投資未能順利進
          行按預定計劃回收利潤，然投資土地此經濟行為本身原寓有一定程度之不
          確定性及風險，投資雙方本應自行估量其主、客觀情事及搜集相關資訊，
          以作為其判斷之參考，況依自訴人與被告間之投資約定（見自訴人所提出
          之認證書），自訴人於投資後半年，除於前三個月後得回收本金三千萬元
          外，尚可得一千萬元之利潤，乃為高獲利之投資型態，則此投資案是否屬
          高風險，自訴人於投資當時更應有所評估了解，基此，實難因系爭土地投
          資未依預期獲利，即謂被告自始有為自己不法所有之意圖。
    （三）再者，據自訴人上開於本院調查程序中所述，足徵自訴人於八十八年三月
          間，願受被告邀約參與系爭土地之投資，實係基於其對被告之嬸嬸之信任
          ，而非被告積極施以任何不實之詐術，是以要難因被告於事後未遵期返還
          上開投資金額及給付投資利潤，即認被告於邀集自訴人參與投資時，曾對
          自訴人施以詐術。承上，被告既未對自訴人施以任何詐術，則被告邀集自
          訴人參加系爭土地之投資過程中，自訴人並無陷入錯誤之情。至被告雖事
          後未遵期返還上開投資金額及給付投資利潤，然此為被告事後是否應負民
          事上遲延給付或債務不履行責任之問題，要難因此認定被告於向自訴人邀
          集參加系爭土地之投資時即具有詐欺之故意甚明。
    （四）至卷附之認證書乙紙，僅能證明自訴人確有給付被告三千萬元，參與被告
          投資系爭土地及約定給付投資利潤之事實，乃無法據之認定被告自始即具
          有為自己不法所有之意圖無疑。另參以被告於投資發生問題後，尚歸還自
          訴人一千一百八十萬元，此經自訴人陳稱在卷（見卷附自訴人所提刑事自
          訴狀），益徵被告應無惡意詐欺之故意，否則要無於案發後仍返還自訴人
          上開款項之可能。
    （五）另自訴人雖指述：依證人丁○○所證述之內容（見本院九十年三月二十一
          日訊問筆錄），被告事後將系爭土地投資案之權利義務轉讓予洪添丁，顯
          然詐欺自訴人等語，然被告於收受上開自訴人所交付之投資款項後，即依
          約投資於系爭土地，實難謂有何詐騙自訴人之情，詳如前述，至被告於事
          後處分其與證人丁○○間關於系爭土地投資案權利義務之行為，是否因侵
          害自訴人所有之權利，而另涉其他相關責任，並非屬本件所得予審酌之範
          圍，是要難據自訴人上開指述即為被告有本件自訴詐欺犯行之不利認定甚
          明。
    （六）綜上事證，被告前揭辯詞，洵非無據，從而，被告事後未依約返還上開投
          資金額及給付投資利潤之行為，依上揭說明，自與詐欺取財之構成要件不
          相符，其雖未遵期返還上開投資金額及給付投資利潤，亦僅係單純民事上
          債務不履行之問題，究難遽認其有何施用詐術之行為，更遑論有使自訴人
          陷於錯誤之情形發生，從而被告之行為，自與詐欺取財之犯罪構成要件不
          相符合。是以尚無法僅憑自訴人甲○○之指述、卷附認證書、系爭土地登
          記謄本影本，及參以系爭土地迄今仍為第三人所有、被告就自訴人上開投
          資金額之一千八百二十萬元部分任催不還等情，即認定被告有上開詐欺取
          財之罪嫌。既不能證明被告犯罪，揆諸上揭刑事訴訟法之規定，依法應予
          諭知無罪之判決。
六、臺灣桃園地方法院檢察署檢察官聲請併案審理略以：被告乙○○明知經濟情況，
    竟意圖為自己不法之所有，於八十八年九月間，以告訴人丙○○與其合建土地而
    須交付保證金為由，向告訴人詐騙三百萬元之保證金，惟事後並未提供土地來進
    行合建，且避不見面，簽發予告訴人之票據亦未獲兌現，因認被告此部分行為亦
    涉有詐欺取財罪嫌（八十九年度偵字第六三三六號），與上開自訴部分有連續犯
    裁判上一罪之關係，聲請併案審理云云。然查，被告前開經自訴涉犯詐欺取財部
    分犯行業經認定無罪，已見前述，併案審理部分與本件即無裁判上一罪之關係，
    無從併案審理，應檢還原檢察署處理，併此敘明。
據上論斷，應依刑事訴訟法第三百四十三條、第三百零一條第一項，判決如主文。
中      華      民      國      九十      年      十     月   三十一    日
                              臺灣桃園地方法院刑事第二庭
                                    法  官   王美玲
右正本證明與原本無異。
如不服本判決，應於判決送達後十日內向本院提出上訴狀( 應附繕本 )，上訴於
臺灣高等法院。
                                    書記官   賴玉真
中        華        民        國   九十   年   十一   月    二    日


司法院資訊處製作；財團法人民間司法改革基金會備份。
